【裁判字號】    89,易,535
【裁判日期】    890922
【裁判案由】    贓物
【裁判全文】
台灣苗栗地方法院刑事判決                          八十九年度易字第五三五號
    公  訴  人  臺灣苗栗地方法院檢察署檢察官
    被      告  戊○○
右列被告因贓物案件，經檢察官提起公訴（八十九年度偵字第一五四六號），本院判
決如左：
    主  文
戊○○無罪。
    理  由
一、公訴意旨略以：戊○○於民國八十九年二月七日下午三時許，在苗栗縣頭份鎮○○里○○路某處，於其妻舅丁○○（已另行審結）所有之自用小客車內，明知丁○○所持有之高速公路普通小型車通行票證二十張（號碼為Ｄ道0000000
    000至00000000及Ｄ道0000000000至00000000）
    ，為永豐紙業公司【下稱永豐公司】所失竊之物（於八十八年十二月十二日在台
    北縣土城市○○路○段三六五巷七號四樓被竊，十三日上午八時許發現失竊），
    係屬來源不明之贓物，因貪圖便宜，竟以每張新台幣（下同）三十五元遠低於時
    價之價錢，向丁○○故買前揭二十張通行票證，供己使用。嗣戊○○於八十九年
    二月九日上午八時三十五分許，駕駛車號ＫＴ—七七三六號自用小客車，由北向
    南行駛，途經國道中山高速公路二百八十公里新營收費站第八車道時，持票證號
    碼Ｄ道0000000000之通行票證交付收費員蘇淑梅時，為蘇淑梅發現報
    警查獲而悉上情，因認被告涉犯刑法第三百四十九條第二項之故買贓物罪嫌云云
    。
二、按犯罪事實應依證據認定之，無證據不得推定其犯罪事實，不能證明被告犯罪者
    ，應諭知無罪之判決，刑事訴訟法第一百五十四條、第三百零一條第一項分別定
    有明文。又犯罪事實之認定，應憑真實之證據，倘證據是否真實尚欠明確，自難
    以擬制推測之方法，為其判斷之基礎。且認定犯罪事實之證據係指足以認定被告
    確有犯罪行為之積極證據而言，該項證據自須適合於被告犯罪事實之認定，始得
    採為斷罪資料。故刑事訴訟上之證明資料，無論其為直接或間接證據，均須達於
    通常一般人均不致有所懷疑，而得確信其為真實之程度，始得據為有罪之認定，
    若關於被告是否犯罪之證明未能達此程度，而有合理懷疑之存在，致使無從形成
    有罪之確信，根據罪證有疑，利於被告之證據法則，即不得遽為不利被告之認定
  。再者，利用間接證據時，必其所立之證據，在直接關係上，雖僅足以證明他項
    事實，而由此他項事實，本於推理之作用足以證明待證事實者，方為適法，若憑
    空之推想，並非間接證據（最高法院五十三年臺上字第六五六號、二十九年上字
    第三一０五號、七十六年度臺上字第四九八六號及三十二年上字第六十七號判例
    參照）。
三、公訴意旨認被告涉犯故買贓物罪嫌無非以被告坦承有以每張三十五元之代價購買
    前揭通行票證二十張等情不諱。且該二十張通行票證係被害人永豐公司所有，於
    八十八年十二月十三日上午八時許，在台北縣土城市○○路○段三六五巷七號四
    樓發現失竊，業據該公司之廠務主任王世哲在警訊時供述甚詳。又購買國道高速
    公路通行票證，為擔保來源之正當性，一般人均係在高速公路收費站或加油站等
    處所以每張四十元之代價購買，為眾所週知之事。況被告在警、偵訊時自承其有
    十多年之開車經驗，過去均以每張四十元之代價購買，從未以更便宜之價格購得
    等語。乃被告於非一般通行票證交易之場所，以顯不相當之每張三十五元價格，
    購買來路不明之通行票證，衡情，任何人皆可認知該通行票證係屬贓物。被告辯
    稱不知上揭通行票證係贓物云云，不足採信為其論據。
四、訊據被告戊○○坦承有於上開時地向丁○○購買前揭通行票證等情不諱，惟被告
    堅決否認有何故買贓物之犯行，辯稱：買的時候有問來源，丁○○向伊保證沒問
    題，才向其購買，且前揭通行票證的外觀和真的一模一樣，左邊均有用紅色漆黏
    在一起，伊不知是贓物，且丁○○係其妻舅，伊相信丁○○，所以沒有多問；又
    究竟係以一張三十五元或三十六元購買，伊也不記得，因為是親戚，所以他拿了
    一千元給丁○○，並沒有要丁○○找錢，多的錢後來就吃飯用掉了等語。經查：
    （一）本件被告所持有的通行票證，係永豐公司於八十八年十二月十二日，在台
          北縣土城市○○路○段三六五巷七號四樓失竊，業據永豐公司之廠務主任
          王世哲在警訊時陳述在卷（見臺灣台南地方法院檢察署營偵字第二二七號
          卷第十至十二頁）。而被告所持有的通行票証號碼確屬上開永豐公司被竊
          之票證，亦有八十九年二月九日証人蘇淑梅警訊筆錄附卷可稽（參見臺灣
          苗栗地方法院檢察署八十九年偵字第一五四六號卷第七、八頁），故該通
          行票證在客觀上確係贓物無誤。惟故買贓物除行為人在客觀上除有買賣、
    互易等有償行為取得贓物外，尚須行為人於買受時在主觀上有贓物的認識
          方可。故不得僅以被告所持有的通行票證係贓物，即遽令其負贓物罪責，
          尚須探究其主觀上是否有贓物的認識。
    （二）被告供稱其持有的通行票証，係向妻舅丁○○購得；核與証人丁○○在警
          訊、偵查及本院審理時所証：被告持有的上開通行票証確係其出售予被告
          ，至於實際拿給被告之價格應是三十六元，因當時被告已有些醉意，彼此
          又是親戚，伊本來只是相贈，但被告堅持要給錢，遂隨便拿了一千元，約
          定的應是一本十張三百六十元，共拿二本等語之情節相符（見台灣苗栗地
          方法院檢察署八十九年度偵字第一五四六號卷第八頁、本院八十九年八月
          二十五日筆錄）。足見被告所持有的通行票証確係向丁○○購得。至該通
          行票証之原始來源，丁○○在偵審中均證稱：是向其朋友乙○○所購買，
          且伊向乙○○購買時有確定不是贓物。伊確有告訴過被告這絕對不是偽造
          的，也非贓物等語。証人乙○○在本院審理中亦結証供陳：系爭票證確是
          他向甲○○購買後再賣給丁○○的。甲○○則又是向另一位梁的友人彭軍
          達所購買取得。「丙○○」在台中開通訊行，曾大量購買回數票，因年關
          將近，急需現金，請求幫忙，才予賤賣，並請甲○○幫忙，甲○○再找他
          買。他因另有贓物案件在身，所以特別提高警覺，曾特別問過甲○○要其
          鑑定是否合法，梁說沒有問題他才買，他也這樣告訴過丁○○等語，經核
          亦與前開丁○○所述一致。故被告戊○○之前開証詞應堪採信。本件被告
          持有的通行票証，其原始來源係由其妻舅丁○○向乙○○購得；而乙○○
          係向其友人甲○○購得，而甲○○係向其友人即喚為「丙○○」之人購得
          。
    （三）依高速公路局印製出售的回數票証，其背面之說明事項已清楚標明「凡購
          買百張一本以上回數票者，予以九五折優待。（註：即每張三十八元）」
          。亦即大量購買回數票，可享有打折優待。且通行票証每張原則上是四十
          元，以使用者立場，若要長期大量使用，非大量購買，無法達到節省成本
          目的。又對須經常行駛高速公路者而言，一次大量購買回數票，不但可享
          有前開打折優待，復可省去分次購買的麻煩與不便。故前開乙○○所稱：
          該通行票証係其友人甲○○的友人「丙○○」在台中開通訊行曾大量購買
          回數票，因年關將近，急需現金，請求幫忙，才予賤賣等語，亦與常情無
          違。雖被告購買通行票証的地點並非在各收費站、服務區、休息站或委託
          代售機構（見高速公路局委託印製的回數票証背面之說明事項一），惟彭
          清城既係被告之妻舅，於出售通行票証予被告時又已向被告保証沒問題；
          況現今市面上亦常有檳榔攤、加油站或洗車行為服務顧客，以低價大量購
          得通行票証後，再以近於九折（即三十六元）之價格銷售客戶以為附贈之
          促銷手段，並非僅上開回數票証背面說明事項一所列的地點才可購得，原
          為公眾週知之事項。被告於購買時既已詢問來源，且丁○○所告知的來源
          復與常情無違，並向被告保証無問題，被告始向其購買，應已善盡交易之
          必要注意義務，並無公訴人所指任何人皆可認知該通行票證係屬贓物之情
          形。
    （四）再者，如上所述，凡購買百張一本以上回數票者，享有九五折優待。亦即
          每張之價格為三十八元，參諸市面上尚可買到三十六元的通行票証，而被
          告購買的價格不問為三十五元或三十六元，與大量購買的折扣價三十八元
          或市面上的三十六元，亦約略相同或僅有一到三元的差價，相差無幾，並
          無公訴人所稱係以「顯不相當之價格」購得之情形。且經審視本件所扣案
          之回數票在外觀上與成品無異，每張回數票上均有編號，且係連號，並非
          同號，與偽造的回數票大都是同號之情形亦有不同。衡情，若有低於市價
          的通行票証，常人於購買時，大多僅會判斷是否為偽造。但依上揭說明，
          被告又如何懷疑？況被告於購買時，若知該回數票證係贓物，當不致以與
          市價相差無幾之價格購買，圖該一百五十元或二百五十元（若以每張三十
          八元計算，每張便宜三元，圖得一百五十元；若以每張四十元計算，每張
          便宜五元，則圖得二百五十元）而自陷於罪。
五、綜上所述，被告所持有的通行票證，在客觀上雖係贓物，惟被告於購買時既已詢
    問來源，且丁○○所告知的來源復與常情無違，並向被告保証無問題，又通行票
    証並非僅在各收費站、服務區、休息站或委託代售機構才可購得；再者，凡購買
    百張一本以上回數票者，可享有九五折優待。亦即每張可便宜二元，參諸市面上
    尚可買到三十六元的通行票証，被告購買的價格三十五元，與大量購買的折扣價
    三十八元或市面上的三十六元，僅有一到三元的差價，相差無幾，並無公訴人所
    稱係以「顯不相當之價格」購得之情形。且被告所購買的回數票在外觀上與成品
    無異，其上均有編號，且係連號，並非同號；況被告於購買時，若知該回數票證
    係贓物，當不致為圖得一百五十元或二百五十元而自陷於罪，其已善盡交易之必
    要注意義務。本件公訴人所舉的証據尚未達使一般人均不致有所懷疑，而得確信
    被告於購買時知該通行票証為贓物之程度。此外本院復查無其他積極証據足以証
    明被告於購買時在主觀上知該通行票証係贓物，被告所辯不知係贓物應堪採信。
    本件積極証據既不足為不利被告之認定，揆諸首揭說明，即應為有利被告之認定
    ，為其無罪之諭知。
據上論斷，應依刑事訴訟法第三百零一條第一項，判決如主文。
本案經檢察官陳義忠到庭執行職務。
中      華      民      國    八十九    年      九      月    二十二    日
                                        臺灣苗栗地方法院刑事庭
                                            法  官  楊  台  清
右正本證明與原本無異。
如不服本判決，應於判決送達後十日內，向本院提出上訴狀（須附繕本），上訴於臺
灣高等法院台中分院。
                                            書記官  李  惠  雯
中      華      民      國    八十九    年      九      月    二十二    日


司法院資訊處製作；財團法人民間司法改革基金會備份。
